ACORDAO-COMPLETO-2449210

ACÓRDÃO 4020/2021 ATA 7/2021 - SEGUNDA CÂMARA

VISTOS, relatados e discutidos estes autos de Tomada de Contas Especial instaurada pelo Conselho Nacional de Desenvolvimento Científico e Tecnológico - CNPq em desfavor de Clarissa Santos Rocha, em razão do descumprimento de Termo de Parcelamento firmado pela beneficiária junto àquela entidade referente a débito resultante da não comprovação do cumprimento de disposição normativa inerente à concessão e à manutenção de bolsa para Pós-Doutorado no Exterior (PDE) , 
	ACORDAM os Ministros do Tribunal de Contas da União, reunidos em Sessão de 2ª Câmara, ante as razões expostas pelo Relator, em:
	9.1. considerar revel a responsável Clarissa Santos Rocha, para todos os efeitos, dando-se prosseguimento ao processo, com fulcro no art. 12, § 3º, da Lei 8.443/1992; 
	9.2. julgar irregulares, nos termos dos arts. 1º, inciso I, 16, inciso III, alíneas b e c, da Lei 8.443/1992, c/c os arts. 19 e 23, inciso III, da mesma Lei, as contas da responsável Clarissa Santos Rocha, condenando-a ao pagamento da importância a seguir especificada, atualizada monetariamente e acrescida dos juros de mora, calculada a partir da data discriminada até a data da efetiva quitação do débito, fixando-lhe o prazo de quinze dias, para que comprove, perante o Tribunal, o recolhimento da referida quantia aos cofres do Conselho Nacional de Desenvolvimento Científico e Tecnológico, nos termos do art. 23, inciso III, alínea "a", da citada lei, c/c o art. 214, inciso III, alínea "a", do Regimento Interno do TCU.  
	Data de ocorrência
	Valor histórico (R$) 
	Tipo da parcela

	23/5/2018
	143.347,62
	Débito

	21/5/2018
	2.389,13
	Crédito

	9.3. autorizar, desde logo, a cobrança judicial das dívidas, caso não atendida a notificação, na forma do disposto no art. 28, inciso II, da Lei 8.443/1992;
	9.4. autorizar também, desde logo, se requerido, com fundamento no art. 26, da Lei 8.443, de 1992, c/c o art. 217, §§ 1º e 2º do Regimento Interno do TCU, o parcelamento das dívidas em até 36 parcelas, incidindo, sobre cada parcela, corrigida monetariamente, os correspondentes acréscimos legais, fixando-lhe o prazo de quinze dias, a contar do recebimento da notificação, para comprovar, perante o Tribunal, o recolhimento da primeira parcela, e de trinta dias, a contar da parcela anterior, para comprovar os recolhimentos das demais parcelas, devendo incidir, sobre cada valor mensal, atualizado monetariamente, os juros de mora devidos, no caso do débito, na forma prevista na legislação em vigor, alertando a responsável de que a falta de comprovação do recolhimento de qualquer parcela importará o vencimento antecipado do saldo devedor, nos termos do § 2º do art. 217 do Regimento Interno deste Tribunal; 
	9.5. enviar cópia deste Acórdão à Procuradoria da República no Estado do Ceará, nos termos do § 3º do art. 16 da Lei 8.443/1992, c/c o § 7º do art. 209 do Regimento Interno do TCU, para adoção das medidas cabíveis; 
	9.6. enviar cópia deste Acórdão ao Conselho Nacional de Desenvolvimento Científico e Tecnológico e à responsável, para ciência;
	9.7. informar à Procuradoria da República no Estado do Ceará, ao Conselho Nacional de Desenvolvimento Científico e Tecnológico e à responsável que a presente deliberação, acompanhada do Relatório e do Voto que a fundamentam, está disponível para a consulta no endereço www.tcu.gov.br/acordaos, além de esclarecer que, caso requerido, o TCU poderá fornecer sem custos as correspondentes cópias, de forma impressa; e
	9.8. informar à Procuradoria da República no Estado do Ceará que, nos termos do parágrafo único do art. 62 da Resolução TCU 259/2014, os procuradores e membros do Ministério Público credenciados nesta Corte podem acessar os presentes autos de forma eletrônica e automática, ressalvados apenas os casos de eventuais peças classificadas como sigilosas, as quais requerem solicitação formal.

Tomada de contas especial instaurada pelo Conselho Nacional de Desenvolvimento Científico e Tecnológico  CNPq em desfavor de Clarissa Santos Rocha, em razão do descumprimento de Termo de Parcelamento firmado pela beneficiária junto àquela entidade referente a débito resultante da não comprovação do cumprimento de disposição normativa inerente à concessão e à manutenção de bolsa para Pós-Doutorado no Exterior (PDE), pois a beneficiária não encaminhou ao CNPq comprovação de permanência no Brasil pelo mesmo período de vigência da bolsa no exterior (comprovante de interstício).

Segunda Câmara

Conselho Nacional de Desenvolvimento Científico e Tecnológico.

3. Interessados/Responsáveis:
3.1. Responsável: Clarissa Santos Rocha (XXX.094.073-XX).

13.1. Ministros presentes: Bruno Dantas (Presidente), Augusto Nardes (Relator), Aroldo Cedraz e Raimundo Carreiro.
13.2. Ministro-Substituto presente: Marcos Bemquerer Costa.

AUGUSTO NARDES

Transcrevo a seguir a instrução de mérito (peça 34) elaborada no âmbito da Secretaria de Controle Externo de Tomada de Contas Especial - SecexTCE, que contou com o endosso dos dirigentes daquela unidade técnica (peça 35 e 36) e com a anuência parcial do Ministério Público junto a este Tribunal (peça 37) :
"INTRODUÇÃO
Cuidam os autos de tomada de contas especial instaurada pelo Conselho Nacional de Desenvolvimento Científico e Tecnológico - CNPq em desfavor de Clarissa Santos Rocha (CPF: XXX.094.073-XX) , em razão do descumprimento de Termo de Parcelamento firmado pela beneficiária junto àquela entidade referente a débito resultante da não comprovação do cumprimento de disposição normativa inerente à concessão e à manutenção de bolsa para Pós-Doutorado no Exterior (PDE) , pois a beneficiária não encaminhou ao CNPq comprovação de permanência no Brasil pelo mesmo período de vigência da bolsa no exterior (comprovante de interstício) .
HISTÓRICO
Em 15/10/2018, com fundamento na IN/TCU 71/2012, alterada pela IN/TCU 76/2016 e DN/TCU 155/2016, o dirigente do Conselho Nacional de Desenvolvimento Científico e Tecnológico autorizou a instauração da tomada de contas especial (peça 2) . O processo foi registrado no sistema e-TCE com o número 1902/2018.
O Termo de Compromisso e Aceitação de Bolsa no Exterior Processo 200502/2014-0 (peça 4, p. 1-2) teve vigência de 1/10/2014 a 31/3/2016. Os repasses efetivos da União totalizaram US$ 41.024,00, conforme comprovantes à peça 4, p. 54. O Termo de Confissão de Dívida e Pedido de Parcelamento firmado pela beneficiária junto ao CNPq em 23/5/2018 reconheceu o valor original da dívida em US$ 41.024,00, convertidos àquela data para R$ 143.347,62 (peça 6, p. 4) . A beneficiária efetuou adiantamento da primeira parcela da dívida em 21/5/2018, no valor de R$ 2.389,13 (peça 6, p. 3) . Note-se, todavia, que o tomador de contas considerou o valor de R$ 140.958,49 e a data-base de 30/6/2018 para a atualização da dívida, ao invés de considerar um crédito a favor do cofre credor no valor de R$ 2.389,13 em 21/5/2018, data efetiva do pagamento da primeira parcela, e um débito de R$ 143.347,62 em 23/5/2018, data da confissão da dívida. As demais parcelas não foram pagas, levando à instauração da presente Tomada de Contas Especial.
O fundamento para a instauração da Tomada de Contas Especial, conforme consignado na matriz de responsabilização elaborada pelo tomador de contas, foi a constatação da seguinte irregularidade: 
Irregularidade praticada por bolsista - Descumprimento do termo de parcelamento.
A responsável arrolada na fase interna foi devidamente comunicada (edital à peça 13) e, diante da ausência de justificativas suficientes para elidir a irregularidade e da não devolução dos recursos, instaurou-se a tomada de contas especial.
No relatório (peça 19) , o tomador de contas concluiu que o prejuízo importaria no valor atualizado com juros em 3/12/2018 de R$ 146.055,90, imputando-se a responsabilidade a Clarissa Santos Rocha, na condição de beneficiária. 
Em 3/4/2020, a Controladoria-Geral da União emitiu o Relatório de Auditoria e-TCE 1902/2018 (peça 21) , em concordância com o relatório do tomador de contas. O certificado de auditoria e o parecer do dirigente do órgão de controle interno concluíram pela irregularidade das presentes contas (peças 22 e 23) .
Em 20/4/2020, o ministro responsável pela área atestou haver tomado conhecimento das conclusões contidas no relatório e certificado de auditoria, bem como do parecer conclusivo do dirigente do órgão de controle interno, manifestando-se pela irregularidade das contas, e determinou o encaminhamento do processo ao Tribunal de Contas da União (peça 24) .
Na instrução inicial (peça 27) , analisando-se os documentos nos autos, concluiu-se pela necessidade de realização de citação para a seguinte irregularidade: 
Irregularidade 1: não comprovação do cumprimento de disposição normativa inerente à concessão e à manutenção de bolsa para Pós-Doutorado no Exterior (PDE) , pois a beneficiária não encaminhou ao CNPq comprovação de permanência no Brasil pelo mesmo período de vigência da bolsa no exterior (comprovante de interstício) , bem como descumpriu termo de parcelamento do débito firmado junto àquela entidade.
Evidências da irregularidade: documentos técnicos presentes nas peças 4, 6 e 10.
Normas infringidas: art. 37, caput, c/c o art. 70, parágrafo único, da Constituição da República Federativa do Brasil; art. 93, do Decreto-lei 200/1967; art. 66, do Decreto 93.872/1986; itens 7.5 e 7.7 da Seção I da Resolução Normativa (RN) 029/2012; art. 1º, §1º, do Manual de Parcelamento de Créditos do CNPq, instituído pela Resolução Normativa (RN) 018/2015; Termo de Compromisso e Aceitação de Bolsa no Exterior assinado pela beneficiária em 16/8/2014 (peça 4, p. 1-2) ; Termo de Confissão de Dívida e Pedido de Parcelamento assinado pela beneficiária em 23/5/2018 (peça 6, p. 4) ; Termo de Parcelamento assinado pela beneficiária em 23/5/2018 (peça 6, p. 5) .
Débitos relacionados à responsável Clarissa Santos Rocha (CPF: XXX.094.073-XX) :
	Data de ocorrência
	Valor histórico (R$) 
	Identificador da parcela

	23/5/2018
	143.347,62
	D1

	21/5/2018
	2.389,13
	C1

Cofre credor: Conselho Nacional de Desenvolvimento Científico e Tecnológico.
Responsável: Clarissa Santos Rocha (CPF: XXX.094.073-XX) .
Conduta: na parcela D1 - não encaminhar ao CNPq comprovação de permanência no Brasil pelo mesmo período de vigência da bolsa de Pós-Doutorado no Exterior (PDE) que lhe foi concedida (comprovante de interstício) e descumprir termo de parcelamento do débito resultante firmado juto ao CNPq.
Nexo de causalidade: a não apresentação de comprovação de permanência no Brasil pelo mesmo período de vigência da bolsa de Pós-Doutorado no Exterior (PDE) , bem como a inadimplência na devolução dos recursos despendidos mesmo após confissão de dívida e deferimento de parcelamento do débito, impediu a comprovação da boa e regular aplicação dos recursos repassados, vez que a bolsa objetiva não apenas auxiliar a capacitação do beneficiário no exterior, mas também que os conhecimentos adquiridos sejam revertidos à sociedade brasileira.
Culpabilidade: não há excludentes de ilicitude, de culpabilidade e de punibilidade; é razoável supor que a responsável tinha consciência da ilicitude de sua conduta; era exigível conduta diversa da praticada, qual seja, apresentar a prestação de contas contendo todos os documentos necessários à comprovação da regular aplicação dos recursos federais repassados, conforme estabelecido nas normas aplicáveis. 
Encaminhamento: citação.
Em cumprimento ao pronunciamento da unidade (peça 29) , foi efetuada citação da responsável, nos moldes adiante:
 Clarissa Santos Rocha - promovida a citação da responsável, conforme delineado adiante:
	Comunicação: Ofício 33835/2020 - Seproc (peça 31) .
Data da Expedição: 31/8/2020.
Data da Ciência: 8/10/2020 (peça 32) .
Nome Recebedor: Antonia Maria.
Observação: Ofício enviado para o endereço da responsável, conforme pesquisa na base de dados no sistema da Receita Federal, custodiada pelo TCU (peça 30) .
Fim do prazo para a defesa: 23/10/2020.
	
Conforme Despacho de Conclusão das Comunicações Processuais (peça 33) , as providências inerentes às comunicações processuais foram concluídas. 
Transcorrido o prazo regimental, a responsável Clarissa Santos Rocha permaneceu silente, devendo ser considerada revel, nos termos do art. 12, § 3º, da Lei 8.443/1992.
ANÁLISE DOS PRESSUPOSTOS DE PROCEDIBILIDADE DA IN/TCU 71/2012
Avaliação de Viabilidade do Exercício do Contraditório e Ampla Defesa
Verifica-se que não houve o transcurso de mais de dez anos desde o fato gerador sem que tenha havido a notificação da responsável pela autoridade administrativa federal competente (art. 6º, inciso II, c/c art. 19 da IN/TCU 71/2012, modificada pela IN/TCU 76/2016) , uma vez que o fato gerador da irregularidade sancionada ocorreu em 23/5/2018, e a responsável foi notificada sobre a irregularidade pela autoridade administrativa competente conforme abaixo:
Clarissa Santos Rocha, por meio do edital acostado à peça 13, publicado em 12/12/2018.
Valor de Constituição da TCE 	
Verifica-se, ainda, que o valor original do débito, cujo fato gerador ocorreu após 1/1/2017, é de R$ 140.958,49, portanto superior ao limite mínimo de R$ 100.000,00, na forma estabelecida conforme os arts. 6º, inciso I, e 19 da IN/TCU 71/2012, modificada pela IN/TCU 76/2016. 
OUTROS PROCESSOS/DÉBITOS NOS SISTEMAS DO TCU COM OS MESMOS RESPONSÁVEIS
Informa-se que não foi encontrado débito imputável à responsável em outros processos no Tribunal.
A tomada de contas especial está, assim, devidamente constituída e em condição de ser instruída.
EXAME TÉCNICO
Da irregularidade motivadora desta Tomada de Contas Especial
A irregularidade motivadora da instauração desta tomada de contas especial foi caracterizada, na instrução precedente (peça 27) , de acordo com o seguinte fundamento:
A beneficiária descumpriu condição essencial para a concessão e a manutenção da bolsa para Pós-Doutorado no Exterior (PDE) , qual seja, comprovar que retornou ao Brasil em até trinta dias após o término da bolsa e que permaneceu no país por período não inferior ao da vigência da bolsa. Isso decorre da própria natureza da bolsa, que visa não apenas auxiliar a capacitação do beneficiário no exterior, mas também que os conhecimentos adquiridos sejam revertidos à sociedade brasileira.
Nesse sentido, extrai-se da redação original da Resolução Normativa (RN) 029/2012:
I - NORMAS GERAIS
 (...) 
7. Obrigações do Bolsista
 (...) 
7.5. Retornar ao Brasil, até 30 (trinta) dias após o término da bolsa. E permanecer no País por período não inferior ao da vigência da bolsa, comunicando ao CNPq o seu domicílio durante tal período
 (...) 
7.7. O não cumprimento das disposições normativas, obriga o bolsista a ressarcir integralmente o CNPq de todas as despesas realizadas em seu proveito, corrigidas monetariamente de acordo com a correção dos débitos para com a Fazenda Nacional, conforme 'Sistema Débito' do Tribunal de Contas da União e/ou variação acumulada do índice da SELIC, e o disposto na Resolução Normativa do CNPq específica de ressarcimento.
A beneficiária assinou o Termo de Compromisso e Aceitação de Bolsa no Exterior Processo 200502/2014-0 (peça 4, p. 1-2) em 16/8/2014, com vigência de 1/10/2014 a 31/3/2016. Finda a bolsa, a beneficiária confessou haver descumprido o período de interstício por motivos pessoais (peça 4, p. 45) . A beneficiária reconheceu a dívida (peça 6, p. 4) , assinou termo de parcelamento do débito junto ao CNPq (peça 6, p. 5) e ainda recolheu a primeira parcela da dívida (peça 6, p. 3) . Entretanto, permaneceu inadimplente quanto às demais parcelas, tendo inclusive encaminhado em 14/8/2018 comunicação eletrônica ao CNPq afirmando não ter como quitar a dívida (peça 10, p. 6) . 
Ante o descumprimento de condição essencial para a concessão e a manutenção da bolsa, confessado pela própria beneficiária, e o inadimplemento do parcelamento do débito resultante concedido pelo CNPq,  impõe-se reconhecer a existência de débito na integralidade do valor repassado, descontada a devolução efetuada, pois a beneficiária não se desincumbiu de seu dever de prestar contas dos recursos federais recebidos a título de bolsa cujo objetivo era o de auxiliar a realização de pós-doutorado no exterior e que os conhecimentos adquiridos fossem revertidos à sociedade brasileira.
Da validade das notificações
	Preliminarmente, cumpre tecer breves considerações sobre a forma como são realizadas as comunicações processuais no TCU. A esse respeito, destacam-se o art. 179, do Regimento Interno do TCU (Resolução 155, de 4/12/2002) e o art. 4º, inciso III, § 1º, da Resolução TCU 170, de 30 de junho de 2004, in verbis:
Art. 179. A citação, a audiência ou a notificação, bem como a comunicação de diligência, farse-ão:
I - mediante ciência da parte, efetivada por servidor designado, por meio eletrônico, fac-símile, telegrama ou qualquer outra forma, desde que fique confirmada inequivocamente a entrega da comunicação ao destinatário;
II - mediante carta registrada, com aviso de recebimento que comprove a entrega no endereço do destinatário;
III - por edital publicado no Diário Oficial da União, quando o seu destinatário não for localizado
 (...) 
Art. 3º As comunicações serão dirigidas ao responsável, ou ao interessado, ou ao dirigente de órgão ou entidade, ou ao representante legal ou ao procurador constituído nos autos, com poderes expressos no mandato para esse fim, por meio de:
I - correio eletrônico, fac-símile ou telegrama;
II - servidor designado;
III - carta registrada, com aviso de recebimento;
IV - edital publicado no Diário Oficial da União, quando o seu destinatário não for localizado, nas hipóteses em que seja necessário o exercício de defesa.
Art. 4º. Consideram-se entregues as comunicações:
I - efetivadas conforme disposto nos incisos I e II do artigo anterior, mediante confirmação da ciência do destinatário;
II - realizadas na forma prevista no inciso III do artigo anterior, com o retorno do aviso de recebimento, entregue comprovadamente no endereço do destinatário;
III - na data de publicação do edital no Diário Oficial da União, quando realizadas na forma prevista no inciso IV do artigo anterior.
§ 1º O endereço do destinatário deverá ser previamente confirmado mediante consulta aos sistemas disponíveis ao Tribunal ou a outros meios de informação, a qual deverá ser juntada ao respectivo processo.
 (...) 
	Bem se vê, portanto, que a validade da citação via postal não depende de que o aviso de recebimento seja assinado pelo próprio destinatário da comunicação, o que dispensa, no caso em tela, a entrega do AR em 'mãos próprias'. A exigência da norma é no sentido de o Tribunal verificar se a correspondência foi entregue no endereço correto, residindo aqui a necessidade de certeza inequívoca. 
	Não é outra a orientação da jurisprudência do TCU, conforme se verifica dos julgados a seguir transcritos:
São válidas as comunicações processuais entregues, mediante carta registrada, no endereço correto do responsável, não havendo necessidade de que o recebimento seja feito por ele próprio (Acórdão 3648/2013-TCU-Segunda Câmara, Relator Min. José Jorge) ;
É prescindível a entrega pessoal das comunicações pelo TCU, razão pela qual não há necessidade de que o aviso de recebimento seja assinado pelo próprio destinatário. Entregandose a correspondência no endereço correto do destinatário, presume-se o recebimento da citação. (Acórdão 1019/2008-TCU-Plenário, Relator Min. Benjamin Zymler) ;
As comunicações do TCU, inclusive as citações, deverão ser realizadas mediante Aviso de Recebimento - AR, via Empresa Brasileira de Correios e Telégrafos, bastando para sua validade que se demonstre que a correspondência foi entregue no endereço correto. (Acórdão 1526/2007-TCU-Plenário, Relator Min. Aroldo Cedraz) .
A validade do critério de comunicação processual do TCU foi referendada pelo Supremo Tribunal Federal, nos termos do julgamento do MS-AgR 25.816/DF, por meio do qual se afirmou a desnecessidade da ciência pessoal do interessado, entendendo-se suficiente a comprovação da entrega do 'AR' no endereço do destinatário:
Ementa: agravo regimental. Mandado de segurança. Desnecessidade de intimação pessoal das decisões do tribunal de contas da união. art. 179 do regimento interno do TCU. Intimação do ato impugnado por carta registrada, iniciado o prazo do art. 18 da lei nº 1.533/51 da data constante do aviso de recebimento. Decadência reconhecida. Agravo improvido.
O envio de carta registrada com aviso de recebimento está expressamente enumerado entre os meios de comunicação de que dispõe o Tribunal de Contas da União para proceder às suas intimações.
O inciso II do art. 179 do Regimento Interno do TCU é claro ao exigir apenas a comprovação da entrega no endereço do destinatário, bastando o aviso de recebimento simples. 
Da revelia da responsável Clarissa Santos Rocha
No caso vertente, a citação da responsável se deu em endereços provenientes da base de CPFs da Receita Federal, em sistema custodiado pelo TCU. A entrega dos ofícios citatórios nesses endereços ficou comprovada (peça 30) .
Nos processos do TCU, a revelia não leva à presunção de que seriam verdadeiras todas as imputações levantadas contra os responsáveis, diferentemente do que ocorre no processo civil, em que a revelia do réu opera a presunção da verdade dos fatos narrados pelo autor (Acórdão 1009/2018-TCU-Plenário, Relator Min. Bruno Dantas; 2369/2013 - TCU - Plenário, Relator Min. Benjamin Zymler e 2449/2013 - TCU - Plenário, Relator Min. Benjamin Zymler) . Dessa forma, a avaliação da responsabilidade do agente não pode prescindir da prova existente no processo ou para ele carreada. 
Ao não apresentar sua defesa, a responsável deixou de produzir prova da regular aplicação dos recursos sob sua responsabilidade, em afronta às normas que impõem aos gestores públicos a obrigação legal de, sempre que demandados pelos órgãos de controle, apresentar os documentos que demonstrem a correta utilização das verbas públicas, a exemplo do contido no art. 93 do Decreto-Lei 200/1967: 'Quem quer que utilize dinheiros públicos terá de justificar seu bom e regular emprego na conformidade das leis, regulamentos e normas emanadas das autoridades administrativas competentes.' 
Mesmo as alegações de defesa não sendo apresentadas, considerando o princípio da verdade real que rege esta Corte, procurou-se buscar, em manifestações da responsável na fase interna desta Tomada de Contas Especial, se havia algum argumento que pudesse ser aproveitado a seu favor. 
No entanto, a responsável não se manifestou na fase interna, não havendo, assim, nenhum argumento que possa vir a ser analisado e posteriormente servir para afastar as irregularidades apontadas. Aponta-se ainda que, em comunicação ao CNPq, a responsável reconheceu a dívida e afirmou não ter como quitá-la (peça 10, p. 6) .
Em se tratando de processo em que a parte interessada não se manifestou acerca das irregularidades imputadas, não há elementos para que se possa efetivamente aferir e reconhecer a ocorrência de boa-fé na conduta da responsável, podendo este Tribunal, desde logo, proferir o julgamento de mérito pela irregularidade das contas, conforme os termos dos §§ 2º e 6º do art. 202 do Regimento Interno do TCU. (Acórdão 2064/2011-TCU-Primeira Câmara (relator Min. Ubiratan Aguiar) , 6.182/2011-TCU-1ª Câmara (relator Min. Weber de Oliveira) , 4.072/2010-TCU-1ª Câmara (Relator Min. Valmir Campelo) , 1.189/2009-TCU-1ª Câmara (Relator Min. Marcos Bemquerer) , 731/2008-TCU-Plenário (Relator Min. Aroldo Cedraz) .
Dessa forma, a responsável Clarissa Santos Rocha deve ser considerada revel, nos termos do art. 12, § 3º, da Lei 8.443/1992, devendo as contas serem julgadas irregulares, condenando-a ao débito apurado e aplicando-lhe a multa prevista no art. 57 da Lei 8.443/1992.
Prescrição da Pretensão Punitiva
Vale ressaltar que a pretensão punitiva do TCU, conforme Acórdão 1441/2016-TCU-Plenário, Relator Min. Benjamin Zymler, que uniformizou a jurisprudência acerca dessa questão, subordina-se ao prazo geral de prescrição indicado no art. 205 do Código Civil, que é de dez anos, contado da data de ocorrência da irregularidade sancionada, nos termos do art. 189 do Código Civil, sendo este prazo interrompido pelo ato que ordenar a citação, a audiência ou a oitiva da responsável.
No caso em exame, não ocorreu a prescrição, uma vez que a irregularidade sancionada ocorreu em 23/5/2018, e o ato de ordenação da citação ocorreu em 1/7/2020.
CONCLUSÃO
Em face da análise promovida na seção 'Exame Técnico', verifica-se que a responsável Clarissa Santos Rocha não logrou comprovar a boa e regular aplicação dos recursos, e, instada a se manifestar, optou pelo silêncio, configurando a revelia, nos termos do § 3º, do art. 12, da Lei 8.443/1992. Ademais, inexistem nos autos elementos que demonstrem a boa-fé da responsável ou a ocorrência de outras excludentes de culpabilidade.
Vale ressaltar que a jurisprudência pacífica nesta Corte é no sentido da imprescritibilidade das ações de ressarcimento ao erário (Súmula TCU 282) . Dessa forma, identificado dano ao erário, devese instaurar e julgar o processo de tomada de contas especial para responsabilizar seus agentes causadores, respeitando o direito ao contraditório e à ampla defesa, independentemente de quando ocorreram os atos impugnados.
Verifica-se também que não houve a prescrição da pretensão punitiva, conforme análise já realizada.
Tendo em vista que não constam dos autos elementos que permitam reconhecer a boa-fé da responsável, sugere-se que as suas contas sejam julgadas irregulares, nos termos do art. 202, § 6º, do Regimento Interno do TCU, com a imputação do débito atualizado monetariamente e acrescido de juros de mora, nos termos do art. 202, § 1º do Regimento Interno do TCU, descontado o valor eventualmente recolhido, com a aplicação da multa prevista no art. 57 da Lei 8.443/1992.
Por fim, como não houve elementos que pudessem modificar o entendimento acerca das irregularidades em apuração, mantém-se a matriz de responsabilização presente na peça 26.
PROPOSTA DE ENCAMINHAMENTO
Diante do exposto, submetemos os autos à consideração superior, propondo ao Tribunal:
considerar revel a responsável Clarissa Santos Rocha (CPF: XXX.094.073-XX) , para todos os efeitos, dando-se prosseguimento ao processo, com fulcro no art. 12, § 3º, da Lei 8.443/1992; 
julgar irregulares, nos termos dos arts. 1º, inciso I, 16, inciso III, alíneas b e c, da Lei 8.443/1992, c/c os arts. 19 e 23, inciso III, da mesma Lei, as contas da responsável Clarissa Santos Rocha (CPF: XXX.094.073-XX) , condenando-a ao pagamento da importância a seguir especificada, atualizada monetariamente e acrescida dos juros de mora, calculada a partir da data discriminada até a data da efetiva quitação do débito, fixando-lhe o prazo de quinze dias, para que comprove, perante o Tribunal, o recolhimento da referida quantia aos cofres do Conselho Nacional de Desenvolvimento Científico e Tecnológico, nos termos do art. 23, inciso III, alínea 'a', da citada lei, c/c o art. 214, inciso III, alínea 'a', do Regimento Interno do TCU.  
		Débitos relacionados à responsável Clarissa Santos Rocha (CPF: XXX.094.073-XX) :
	Data de ocorrência
	Valor histórico (R$) 
	Tipo da parcela

	23/5/2018
	143.347,62
	Débito

	21/5/2018
	2.389,13
	Crédito

Valor atualizado do débito (com juros) em 25/11/2020: R$ 159.059,34.
aplicar à responsável Clarissa Santos Rocha (CPF: XXX.094.073-XX) a multa prevista no art. 57 da Lei 8.443/1992 c/c o art. 267 do Regimento Interno do TCU, fixando-lhe o prazo de quinze dias, a contar da notificação, para que comprove, perante o Tribunal (art. 214, III, alínea 'a', do Regimento Interno do TCU) , o recolhimento da dívida aos cofres do Tesouro Nacional, atualizada monetariamente desde a data do acórdão que vier a ser proferido por este Tribunal até a data do efetivo recolhimento, se paga após o vencimento, na forma da legislação em vigor;
autorizar, desde logo, a cobrança judicial das dívidas, caso não atendida a notificação, na forma do disposto no art. 28, inciso II, da Lei 8.443/1992;
autorizar também, desde logo, se requerido, com fundamento no art. 26, da Lei 8.443, de 1992, c/c o art. 217, §§ 1º e 2º do Regimento Interno do TCU, o parcelamento das dívidas em até 36 parcelas, incidindo, sobre cada parcela, corrigida monetariamente, os correspondentes acréscimos legais, fixando-lhe o prazo de quinze dias, a contar do recebimento da notificação, para comprovar, perante o Tribunal, o recolhimento da primeira parcela, e de trinta dias, a contar da parcela anterior, para comprovar os recolhimentos das demais parcelas, devendo incidir, sobre cada valor mensal, atualizado monetariamente, os juros de mora devidos, no caso do débito, na forma prevista na legislação em vigor, alertando a responsável de que a falta de comprovação do recolhimento de qualquer parcela importará o vencimento antecipado do saldo devedor, nos termos do § 2º do art. 217 do Regimento Interno deste Tribunal; 
enviar cópia do Acórdão a ser prolatado à Procuradoria da República no Estado do Ceará, nos termos do § 3º do art. 16 da Lei 8.443/1992, c/c o § 7º do art. 209 do Regimento Interno do TCU, para adoção das medidas cabíveis; 
enviar cópia do Acórdão que vier a ser proferido ao Conselho Nacional de Desenvolvimento Científico e Tecnológico e à responsável, para ciência;
informar à Procuradoria da República no Estado do Ceará, ao Conselho Nacional de Desenvolvimento Científico e Tecnológico e à responsável que a presente deliberação, acompanhada do Relatório e do Voto que a fundamenta, está disponível para a consulta no endereço www.tcu.gov.br/acordaos, além de esclarecer que, caso requerido, o TCU poderá fornecer sem custos as correspondentes cópias, de forma impressa; e
informar à Procuradoria da República no Estado do Ceará que, nos termos do parágrafo único do art. 62 da Resolução TCU 259/2014, os procuradores e membros do Ministério Público credenciados nesta Corte podem acessar os presentes autos de forma eletrônica e automática, ressalvados apenas os casos de eventuais peças classificadas como sigilosas, as quais requerem solicitação formal."
2,	Por sua vez, o MPTCU concorda com a SecexTCE (peça 37) , apenas com uma objeção:
3.	Em sua conclusão, a Secex-TCE propõe que as contas da responsável sejam julgadas irregulares, condenando-a ao recolhimento do débito apurado, abatendo-se a quantia já ressarcida, e aplicando-lhe a multa prevista no art. 57 da Lei 8.443/92 (peça 34) .
4.	A única objeção a fazer quanto a essa proposição se refere à aplicação de multa, tendo em vista a jurisprudência dominante desta Corte nos casos da espécie, conforme se verifica a seguir:
O descumprimento por bolsista de compromisso assumido perante o CNPq, consistente em não retornar ao Brasil para disseminar os conhecimentos adquiridos no exterior, embora enseje o julgamento pela irregularidade das contas e a condenação do responsável para o ressarcimento de débito, não conduz à aplicação de multa. (Acórdão 3662/2012-TCU-Segunda Câmara) 
O descumprimento, por bolsista, de termo de compromisso assumido perante o CNPq, embora enseje o julgamento pela irregularidade das contas e a condenação em débito, não sujeita o responsável à aplicação da multa do art. 57 da Lei 8.443/1992. (Acórdão 8560/2020-TCU-Primeira Câmara) 
O descumprimento, por bolsista, de termo de compromisso assumido perante o CNPq, embora enseje o julgamento pela irregularidade das contas e a condenação em débito, não sujeita o responsável à aplicação de multa do art. 57 da Lei 8.443/1992. (Acórdão 1881/2016-TCU-Plenário) 
5.	Ante o exposto, em face da inexistência de elementos capazes de comprovar a boa e regular aplicação dos recursos, este representante do Ministério Público de Contas manifesta-se de acordo com a proposta formulada pela unidade técnica (peça 34) , com exceção, todavia, da medida indicada na alínea c do item 37 da instrução.
	É o relatório.

não há

Subprocurador-Geral Paulo Soares Bugarin.

TOMADA DE CONTAS ESPECIAL. AUSÊNCIA DE COMPROVAÇÃO DE PERMANÊNCIA NO BRASIL EM PERÍODO EQUIVALENTE AO DA BOLSA. PREJUÍZO EQUIVALENTE AO VALOR TOTAL TRANSFERIDO. CITAÇÃO. REVELIA. CONTAS IRREGULARES COM IMPUTAÇÃO DE DÉBITO. NÃO APLICAÇÃO DE MULTA.

TOMADA DE CONTAS ESPECIAL (TCE)

Secretaria de Controle Externo de Tomada de Contas Especial (SecexTCE).

Cuidam os autos de tomada de contas especial instaurada pelo Conselho Nacional de Desenvolvimento Científico e Tecnológico (CNPq) em desfavor de Clarissa Santos Rocha, em razão do descumprimento de Termo de Parcelamento firmado pela beneficiária junto àquela entidade referente a débito resultante da não comprovação do cumprimento de disposição normativa inerente à concessão e à manutenção de bolsa para Pós-Doutorado no Exterior (PDE) , uma vez que a beneficiária não encaminhou ao CNPq comprovação de permanência no Brasil pelo mesmo período de vigência da bolsa no exterior (comprovante de interstício) .
2.	A responsável arrolada na fase interna foi devidamente comunicada (edital à peça 13) e, diante da ausência de justificativas suficientes para elidir a irregularidade e da não devolução dos recursos, instaurou-se a tomada de contas especial.
3.	No relatório (peça 19) , o tomador de contas concluiu que o prejuízo importaria no valor atualizado com juros em 3/12/2018 de R$ 146.055,90, imputando-se a responsabilidade a Clarissa Santos Rocha, na condição de beneficiária. 
4.	Em 3/4/2020, a Controladoria-Geral da União emitiu o Relatório de Auditoria e-TCE 1902/2018 (peça 21) , em concordância com o relatório do tomador de contas. O certificado de auditoria e o parecer do dirigente do órgão de controle interno concluíram pela irregularidade das presentes contas (peças 22 e 23) . Em 20/4/2020, o ministro responsável pela área atestou haver tomado conhecimento das conclusões contidas no relatório e certificado de auditoria, bem como do parecer conclusivo do dirigente do órgão de controle interno, manifestando-se pela irregularidade das contas, e determinou o encaminhamento do processo ao Tribunal de Contas da União (peça 24) .
5.	Submetidos os autos a esta Corte de Contas, foi realizada a devida citação de Clarissa Santos Rocha em face de não encaminhar ao CNPq comprovação de permanência no Brasil pelo mesmo período de vigência da bolsa de Pós-Doutorado no Exterior (PDE) que lhe foi concedida (comprovante de interstício) e descumprir termo de parcelamento do débito resultante firmado juto ao CNPq.
6.	Após a regular notificação da responsável, sem o encaminhamento de qualquer resposta, a SecexTCE analisou os elementos acostados aos autos e concluiu que as suas contas deveriam ser julgadas irregulares com a imputação do débito consignado na fase preliminar do processo e multa.
7.	O Ministério Público junto ao TCU aquiesceu ao aludido encaminhamento, observando que ela deveria ser dispensada do pagamento da multa, haja vista a jurisprudência recente deste Tribunal no sentido de que o descumprimento de termo de compromisso assumido perante o CNPq, por bolsista, não sujeita o responsável à aplicação de multa do art. 57 da Lei 8.443/1992. 
8. 	Feito esse resumo, decido.
9. 	Em face da ausência de qualquer manifestação da pessoa arrolada nos autos e da regularidade de sua notificação, cumpre considerá-la revel, dando-se prosseguimento ao processo, nos termos do art. 12, § 3º, da Lei 8.443/1992.
10.	De início, manifesto a minha anuência à proposta da SecexTCE, com os ajustes sugeridos pelo MPTCU, cujos argumentos incorporo ãs minhas razões de decidir, sem prejuízo das considerações a seguir.
11.	Nos termos do art. 70, parágrafo único, da Constituição Federal, a obrigação de prestar contas atinge qualquer pessoa física ou jurídica, pública ou privada, que utilize, arrecade, guarde, gerencie ou administre dinheiros, bens e valores públicos ou pelos quais a União responda, ou que, em nome desta, assuma obrigações de natureza pecuniária. Tal compromisso se estende às pessoas que recebem bolsa de estudos de pós-graduação, as quais devem demonstrar que atingiram os propósitos estabelecidos no termo de concessão do incentivo.
12.	No presente caso, a Sra. Clarissa Santos Rocha recebeu recursos públicos para executar o projeto de pesquisa designado, mas não obedeceu às cláusulas estabelecidas na bolsa de estudos, em especial a comprovação de permanência no Brasil pelo mesmo período de vigência da bolsa no exterior (comprovante de interstício) .
13.	A beneficiária descumpriu condição essencial para a concessão e a manutenção da bolsa para Pós-Doutorado no Exterior (PDE) , qual seja, comprovar que retornou ao Brasil em até trinta dias após o término da bolsa e que permaneceu no país por período não inferior ao da vigência da bolsa. Isso decorre da própria natureza da bolsa, que visa não apenas auxiliar a capacitação do beneficiário no exterior, mas também que os conhecimentos adquiridos sejam revertidos à sociedade brasileira.
14.	Ainda, a beneficiária reconheceu a dívida (peça 6, p. 4) , assinou termo de parcelamento do débito junto ao CNPq (peça 6, p. 5) e recolheu a primeira parcela da dívida (peça 6, p. 3) . Entretanto, permaneceu inadimplente quanto às demais parcelas, tendo inclusive encaminhado em 14/8/2018 comunicação eletrônica ao CNPq afirmando não ter como quitar a dívida (peça 10, p. 6) , razão pela qual impõe-se reconhecer a existência de débito na integralidade do valor repassado, descontada a devolução efetuada, pois a beneficiária não se desincumbiu de seu dever de prestar contas dos recursos federais recebidos a título de bolsa cujo objetivo era o de auxiliar a realização de pós-doutorado no exterior.
15.	Quanto à possível aplicação de multa, acompanho o MPTCU, tendo em vista a jurisprudência dominante desta Corte nos casos da espécie, de que o descumprimento, por bolsista, de termo de compromisso assumido perante o CNPq, embora enseje o julgamento pela irregularidade das contas e a condenação em débito, não sujeita o responsável à aplicação da multa do art. 57 da Lei 8.443/1992. (Acórdão 8560/2020-TCU-Primeira Câmara e Acórdão 1881/2016-TCU-Plenário.
16.	Sendo assim, não havendo elementos nos autos para comprovar a boa e regular aplicação do montante recebido pela bolsista, acolho a análise e o encaminhamento propostos pela unidade técnica, com os ajustes sugeridos pelo MPTCU, no sentido de julgar irregulares as suas contas e imputar-lhe o débito especificado pela SecexTCE, sem aplicação de sanção.
	Ante o exposto, VOTO para que este Tribunal adote a minuta de Acórdão que trago à apreciação deste Colegiado.
TCU, Sala das Sessões Ministro Luciano Brandão Alves de Souza, em 16 de março de 2021.
Ministro JOÃO AUGUSTO RIBEIRO NARDES 
Relator